臺灣高等法院刑事判決
109年度上訴字第80號
上  訴  人  
即  被  告  呂信彥



上列上訴人即被告因違反毒品危害防制條例案件，不服臺灣桃園
地方法院108年度審訴字第1263號，中華民國108年10月25日第一
審判決（起訴案號：臺灣桃園地方檢察署108年度毒偵字第2237
號），提起上訴，本院判決如下：
    主  文
上訴駁回。
    事  實
一、呂信彥前於民國105年間因施用第一、二級毒品案件，經原
    審法院以105年度毒聲字第241號裁定令入勒戒處所施以觀察
    、勒戒後，因認無繼續施用毒品之傾向，106年3月31日釋放
    出所，並經臺灣桃園地方檢察署檢察官以106年度毒偵緝字
    第132號、106年度毒偵字第1485號為不起訴處分確定；復於
    前開觀察勒戒執行完畢後5 年內之106年間，因犯施用第二
    級毒品案件，經臺灣苗栗地方法院以106年度苗簡字第1441
    號簡易判決判處有期徒刑2月確定，107年2月27日易科罰金
    執行完畢。
二、詎呂信彥明知海洛因係經公告列為毒品危害防制條例第2 條
    第2 項第1 款之第一級毒品，依法不得非法持有、施用，竟
    於108年4月8日凌晨4時許，基於施用第一級毒品之犯意，在
    其新北市新莊區幸福路某停車場內，以將毒品海洛因置入香
    煙內點燃吸食之方式，施用第一級毒品海洛因1 次。嗣同日
    14時25分許，駕駛車牌號碼000-0000號自用小客車違規停放
    在桃園市○○路0號前，為警盤查、查驗證件，因發覺上開自
    用小客車內有疑似毒品之白色粉末、菸草，經警徵得呂信彥
    同意後執行搜索，在上開自用小客車置杯架之塑膠杯內查得
    其所有、摻有第一級毒品海洛因之香菸1支，並於同日20時5
    0分許採集其尿液體送驗，經檢驗結果呈鴉片類（嗎啡、可
    待因）陽性反應，始悉上情。
三、案經桃園市政府警察局刑警大隊報告臺灣桃園地方檢察署檢
    察官偵查起訴。
　　理  由
一、證據能力之說明：　　
（一）上訴人即被告呂信彥（下稱被告）於本院審理時經合法傳
      喚未到庭，惟據其於本院準備程序所述，爭執員警查獲本
      案過程之合法性，辯稱：員警利用其要趕去法院開庭，時
      間緊迫之情形下，未經其同意就搜索車子，員警是違法搜
      索云云（見本院卷第52頁至第54頁）。然查： 
 （1）按警察於公共場所或合法進入之場所，得對於下列各款之
      人查證其身分：一、合理懷疑其有犯罪之嫌疑或有犯罪之
      虞者。二、有事實足認其對已發生之犯罪或即將發生之犯
      罪知情者。三、有事實足認為防止其本人或他人生命、身
      體之具體危害，有查證其身分之必要者。四、滯留於有事
      實足認有陰謀、預備、著手實施重大犯罪或有人犯藏匿之
      處所者。五、滯留於應有停（居）留許可之處所，而無停
      （居）留許可者。六、行經指定公共場所、路段及管制站
      者，警察職權行使法第6 條第1 項定有明文。次按警員固
      屬行政人員（特種行政人員），亦係實施刑事訴訟程序之
      公務員，衡諸犯罪之發覺，通常隨證據之浮現而逐步演變
      ，可能原先不知有犯罪，卻因行政檢查，偶然發現刑事犯
      罪，是欲硬將此二種不同程序截然劃分，即不切實際。從
      而，警員依警察職權行使法或警察勤務條例等法律規定執
      行臨檢、盤查勤務工作時，若發覺受檢人員行為怪異或可
      疑，有相當理由認為可能涉及犯罪，自得進一步依據刑事
      訴訟法之相關規定執行搜索。而刑事訴訟法第131 條之1 
      所定：「搜索，經受搜索人出於自願性同意者，得不使用
      搜索票。但執行人員應出示證件，並將其同意之旨記載於
      筆錄。」學理上稱為自願性同意搜索，此自願性同意之事
      實，固應由執行搜索之人員負責舉證，一般係以提出受搜
      索人出具之同意書證明之，然如逕依上揭但書規定，於警
      詢筆錄或搜索扣押證明筆錄之適當位置，將該同意之旨記
      載後，由受搜索人在旁簽署或按捺指印予以確認，均無不
      可；又倘該執行搜索之人員，係穿著警察制服之員警，一
      望即明身分，即不生違背出示證件與否之問題；再其徵詢
      及同意之時機，祇須在搜索開始之前表明為已足，非謂受
      搜索人必須先行填具自願受搜索同意書，方得進行搜索，
      自無許受搜索人事先同意，卻因遭搜出不利之證物，遲於
      審判中指稱自願性搜索同意書之出具，係在搜索完成之後
      ，翻言並非事先同意（最高法院99年度台上字第2269號、
      96年度台上字第5184號、94年度台上字第1361號判決意旨
      參照）。
 （2）關於本案查獲經過，經本院會同檢察官（被告經合法通知
      ，無正當理由未到庭）當庭勘驗查獲員警配戴密錄器攝影
      檔案，勘驗結果略以：①檔案名稱「2019_0408_142051_00
      1」，錄影畫面開始，被告站在其自小客車左側，A員警站
      在被告右前方，被告左側為另1名持警用電腦(上面貼有黃
      建誌姓名標籤) 之B員警，被告右手拿鑰匙、打火機，左
      手持打開之皮夾、身分證件、整包香菸及開庭通知。A 員
      警檢查被告身體、衣物後詢問被告「你車上有東西嗎？」
      、「檢查一下啦齁，OK啦齁？」(錄影時間01：03) ，左
      手拉開左前車門，被告回答「好，你看你看」( 錄影時間
      01：06) ，A 員警持手電筒搜索汽車前座，並說「車上怎
      麼都菸草」(01：26) ，被告問「什麼菸草」，也拉大車
      門看向車內，A 員警指著駕駛座側邊詢問被告「這不是菸
      草嗎」，被告近看後，A 員警表示車內有味道 ，被告回
      稱「如果是騎仔菸怎麼可能會沒味道」 ，A 員警拿走被
      告手上之香菸盒計算裡面剩多少香菸，被告說「你搜啦，
      如果有東西就隨便你辦，就沒有的東西。真的來不及了，
      不然你等一下陪我進去講一下好不好」( 錄影時間01：59
      ) 。B 員警在旁詢問被告另案槍砲案的情形，期間A 員警
      仍持續搜索車內。②檔案名稱「FILE0096」，錄影畫面開
      始是A員警持手電筒照射駕駛座左側腳踏墊，腳踏墊上落
      有許多白色點狀物(錄影時間00：04)，A員警詢問被告「
      你車上怎麼都菸草？」，被告反問「哪有什麼菸草」並上
      前看，A員警再次問「這不是菸草嗎？」，被告答稱「是
      菸草啊，是抽菸飛進去的吧」等語，A員警拿走被告手上
      的香菸盒，被告稱「你搜啦，如果有東西就隨便你辦，就
      沒有的東西。真的來不及了，不然你等一下陪我進去講一
      下好不好」(錄影時間00：43)，A員警表示「稍等一下嘛
      」，並持續拿手電筒抬起駕駛座座椅搜索，並於駕駛座與
      副駕駛座中間的置物杯架空間發現一個切開的透明半寶特
      瓶，裡面置放有菸蒂(錄影時間01：35)，A員警拿出菸蒂
      並詢問被告「這支什麼菸？」(錄影時間01：46 )，被告
      答「普通的煙」，A員警說「我驗驗看這什麼菸。」、「
      我問你最後1次這什麼菸？」，被告仍堅持是正常菸抽完
      的菸頭，A員警說「我驗看看」(錄影時間01：58)，被告
      答「你驗啊，但你先讓我進去開庭」，A員警請另1名員警
      拿試劑，被告開始爭執該支菸並不能算什麼且也不是他的
      、開庭已經來不及，A員警請被告不要激動，說明檢驗結
      果說不定什麼都不是，待會願陪被告進去開庭。A員警拿
      起試劑給被告看並向被告解釋檢驗結果為「和仔菸」，被
      告否認菸蒂為他所有，並拿起試劑外盒要看試劑顯示結果
      代表何意(錄影時間04：57)等情，有本院109年6月1日勘
      驗筆錄在卷可稽（見本院卷第81頁至第84頁）。又證人即
      桃園市政府警察局保安警察大隊警員黃建誌證稱：因發現
      被告違規停車，就上前勸導盤查，請被告下車時，目視就
      看到駕駛座左側腳踏板有疑似白色粉末、菸草，合理懷疑
      被告車上有違禁品，且查驗被告證件後發現有施用第一、
      二級毒品前科，就問被告車上有無違禁品、可否搜索車子
      ，被告就說「可以，你搜啊」，伊才打開車門進去搜索，
      在車內中央置杯架之塑膠杯內發現一支施用過的香煙，外
      觀顏色黃黃的，與一般香煙不同，就以試劑測試，確實有
      毒品海洛因成分，雖被告否認施用毒品，但有扣到證物，
      就先陪同被告到法院開庭，之後再帶回偵辦等語明確（見
      原審108年度提字第13號卷第35頁至第36頁），而證人黃
      建誌乃依法執行公權力之公務員，除民、刑事責任外，尚
      須擔負行政責任，當無甘冒偽證重責誣陷被告之理，其前
      揭證述，應堪可採。
 （3）從而，員警黃建誌於上揭時、地合法盤查被告、確認其身
      分後詢問：「你車上有東西嗎？」、「檢查一下啦齁，OK
      啦齁？」，被告即答稱「好，你看你看」，並在證人黃建
      誌持手電筒照射汽車內腳踏墊，目視發現不明粉末、菸草
      而詢問被告時，被告仍答稱「你搜啦！如果有東西就隨便
      你辦」等語，且被告當時人身自由未受拘束，警員亦無任
      何強暴、脅迫、利誘、詐欺、疲勞訊問、違法羈押或其他
      不正之方法，應認被告所為「好，你看你看」、「你搜啦
      ！」等語俱係出於自由意志，足認被告於受搜索之際，客
      觀上除已配合警察外，更以口頭明確向在場警員表明同意
      搜索之詞，顯見被告確係出於自願同意。是本件員警先於
      公開場合（桃園市○○路0號前）發現被告違規停車而上前
      盤查，於查驗身份證件過程中，以目視發現被告駕駛之車
      牌號碼000-0000號自用小客車內有不明粉末、菸草，經徵
      得被告明示同意後搜索，在車內查扣摻有毒品海洛因之香
      煙1支，據以逮捕被告，過程中並未對被告施以任何強暴
      、脅迫、利誘及其他非法方法，箝制被告自由意志，且被
      告於檢察官訊問時亦供稱「我對搜索過程沒有意見」等語
      （見毒偵卷第44 頁反面），堪認被告確係同意員警搜索
      其使用之車牌號碼000-0000號自用小客車，且其同意具有
      任意性，揆諸上開說明，本件警員所為搜索程序，於法並
      無不合，因此衍生取得之相關證據（扣案香煙1支、毒品
      鑑驗報告等），認均有證據能力。被告辯稱員警未經其同
      意，搜索程序違法云云，要與客觀事證不符，委無可採。
（二）另本判決下列認定事實所引用之非供述證據（含尿液檢體
      、尿液檢驗報告等），並無證據證明係公務員違背法定程
      序取得之證據，檢察官、被告於本院亦均未主張排除其證
      據能力，復與本案待證事實具有自然之關聯性，認均有證
      據能力，而得採為判決基礎。
二、認定事實所憑之證據及理由：
（一）被告於本院審理時經合法傳喚未到庭，然前揭事實，業據
      被告於警詢、偵訊、原審、本院準備程序時坦認不諱（見
      毒偵卷第8頁至第9頁、第44頁，原審卷第50頁、第55頁，
      本院卷第52頁）。而其為警查獲後，於同日20時50分許採
      集其尿液檢體送驗，經台灣檢驗科技股份有限公司藥物濫
      用實驗室-台北以EIA 酵素免疫分析法初步檢驗，復依氣
      相層析質譜儀法（GC／MS）、液相層析串聯質譜儀（LC/MS
       ）確認檢驗結果，確呈鴉片類（嗎啡、可待因）陽性反
      應，有該公司於108年4 月26日出具之濫用藥物檢驗報告
      （檢體編號：108偵-0444）、桃園市政府警察局尿液暨毒
      品檢體真實姓名與編號對照表、查獲毒品危害防制條例「
      尿液」初步鑑驗報告單、臺灣桃園地方檢察署鑑定許可書
      在卷可證（見毒偵卷第21頁、第23頁、第28頁、第50頁）
      ；又被告為警查獲時扣得之香煙1支，經送鑑驗結果，確
      含有第一級毒品海洛因成分，有台灣檢驗科技股份有限公
      司藥物濫用實驗室-台北於108年4月29日出具濫用藥物檢
      驗報告、桃園市政府警察局查獲毒品危害防制條例「毒品
      」初步鑑驗報告單存卷可稽（見毒偵卷第22頁、第49頁）
      。從而，被告前開所為任意性自白，既有上開證據可資佐
      證，核與事實相符，可以採信。
（二）按施用第一、二級毒品為犯罪行為，毒品危害防制條例第
      10條定有處罰明文。故施用第一、二級毒品者，依前揭規
      定本應科以刑罰。惟基於刑事政策，對合於一定條件之施
      用者，則依同條例第20條、第23條之規定，施以觀察、勒
      戒及強制戒治之保安處分。又毒品危害防制條例於92年7
      月9日修正公布，自93年1月9日施行，其中第20條、第23
      條將施用毒品之刑事處遇程序，區分為「初犯」及「5年
      內再犯」、「5年後再犯」。依其立法理由之說明：「初
      犯」，經觀察、勒戒或強制戒治後，應為不起訴處分或不
      付審理之裁定；經觀察、勒戒或強制戒治執行完畢釋放後
      ，「5年內再犯」者，因其再犯率甚高，原實施之觀察、
      勒戒及強制戒治既已無法收其實效，爰依法追訴或裁定交
      付審理。查被告前於105年間因施用第一、二級毒品案件
      ，經原審法院裁定令入勒戒處所施以觀察、勒戒後，因認
      無繼續施用毒品之傾向，106年3月31日釋放出所，並經臺
      灣桃園地方檢察署檢察官以106年度毒偵緝字第132號、10
      6年度毒偵字第1485號為不起訴處分確定等情，有本院被
      告前案紀錄表在卷可稽（見本院卷第36頁至第37頁），是
      被告於觀察勒戒執行完畢釋放後5 年內再犯本件施用第一
      級毒品犯行，符合毒品危害防制條例第23條第2項所稱之
      「5年內再犯」，檢察官依法追訴，於法即無不合，法院
      自應依法裁判。　
（三）綜上所述，本件事證已臻明確，被告於上揭時、地所為施
      用第一級毒品犯行已經證明，應依法論科。　　　　　
三、論罪及刑之加重事由：
（一）按海洛因係毒品危害防制條例第2條第2項第1款所定之第
      一級毒品，依法不得非法持有、施用。核被告所為，係犯
      毒品危害防制條例第10條第1項施用第一級毒品罪；其於
      施用毒品前、後持有海洛因之低度行為，應為其施用第一
      級毒品之高度行為所吸收，不另論罪。
（二）刑之加重事由： 
 （1）被告前有如事實欄一（一）所載之論罪科刑及執行記錄，有本院被告前案記錄表在卷可佐（見本院卷第37頁至第38頁），其於受有期徒刑執行完畢後，5年內故意再犯本件有期徒刑以上之罪，符合刑法第47條第1項累犯之規定。
 （2）又依108年2月22日公布之司法院大法官解釋釋字第775號解釋文意旨，有關刑法第47條第1項規定累犯加重本刑部分，尚不生違反憲法一行為不二罰原則之問題，惟該號解釋文認定：「不分情節，基於累犯者有其特別惡性及對刑罰反應力薄弱等立法理由，一律加重最低本刑，於不符合刑法第59條所定要件之情形下，致生行為人所受之刑罰超過其所應負擔罪責之個案，其人身自由因此遭受過苛之侵害部分，對人民受憲法第8條保障之人身自由所為限制，不符憲法罪刑相當原則，牴觸憲法第23條比例原則。於此範圍內，有關機關應自本解釋公布之日起2年內，依本解釋意旨修正之。於修正前，為避免發生上述罪刑不相當之情形，法院就該個案應依本解釋意旨，裁量是否加重最低本刑」等語。是本院參酌上開解釋意旨，審酌被告前已因施用第一、二級毒品之犯行，經觀察勒戒及法院判決處刑確定，並以執行完畢等情，已如前述，本應產生警惕作用，徹底戒除毒癮，卻仍無視於毒品對於自身健康之戕害，進而故意再犯本件施用第一級毒品罪，足見其有一定特別之惡性、刑罰之反應力薄弱，就本案被告所犯之施用第一級毒品罪刑予以加重，尚不致使被告所受之刑罰超過其所應負擔之罪責，而造成對其人身自由過苛之侵害，而仍有加重法定最低本刑之必要，爰予依法加重其刑。 
四、駁回上訴之理由：
（一）原審以被告犯行事證明確，適用毒品危害防制條例第10條
      第1項、第18條第1項前段，刑法第11條前段、第47條第1
      項等規定，並審酌被告為本案犯行前，已曾因施用第一、
      二級毒品犯行受觀察、勒戒處分，復曾因施用第二級毒品
      犯行經判處罪刑確定且執行完畢，猶未能記取教訓並戒除
      施用毒品之劣習，可徵其仍存毒癮，期藉適度延長矯治期
      間之力俾收使之澈滌己咎之功，惟衡以施用毒品乃戕己身
      心健康之行為，對他人法益不生直接實質侵害，反社會性
      甚薄、坦認犯行之態度等一切情狀，以累犯量處有期徒刑
      7月。另就沒收部分說明：扣案之香菸1支，其內摻有毒品
      海洛因，與所附著之香菸難以析離，且係被告犯本件施用
      第一級毒品罪所餘之物，業據其於原審供明在卷（見原審
      卷第50頁），爰依毒品危害防制條例第18條第1項前段規
      定，宣告沒收銷燬。經核原審認事用法均無違誤，量刑亦
      稱妥適。
（二）被告提起上訴，主張員警搜索程序不合法云云（見本院卷
      第27頁、第52頁）。然本案員警對被告搜索、採尿送驗等
      程序於法均無不合，亦無違反法定程序而取得扣案摻有毒
      品海洛因之香煙1支、被告尿液檢體之情事，業經本院說
      明如前，被告猶執前詞提起上訴，指摘原判決不當，為無
      理由，應予駁回。　　　
五、被告經本院合法傳喚，無正當理由而不到庭，爰不待其陳述
    ，逕依一造辯論而為判決。
據上論斷，應依刑事訴訟法第368 條、第371 條，判決如主文。
本案經檢察官劉玉書提起公訴，檢察官蘇佩鈺到庭執行職務。 
中　　華　　民　　國　　109 　年　　7 　　月　　14　　日
　　　　　　　　　刑事第十八庭  審判長法　官  吳炳桂
                                      法　官  黃紹紘
                                      法　官  何俏美
以上正本證明與原本無異。
如不服本判決，應於收受送達後20日內向本院提出上訴書狀，其
未敘述上訴之理由者並得於提起上訴後20日內向本院補提理由書
（均須按他造當事人之人數附繕本）「切勿逕送上級法院」。
　　　　　　　　　　                  書記官  吳芝嘉
中　　華　　民　　國　　109 　年　　7 　　月　　14　　日
附錄本案論罪科刑法條全文
毒品危害防制條例第10條
施用第一級毒品者，處 6 月以上 5 年以下有期徒刑。
施用第二級毒品者，處 3 年以下有期徒刑。